【裁判字號】    95,重訴,34
【裁判日期】    950727
【裁判案由】    塗銷土地所有權移轉登記等
【裁判全文】
臺灣桃園地方法院民事判決
原      告  圓泰建設股份有限公司
                              .
法定代理人  戊○○
訴訟代理人  李建民律師
複 代理 人  鍾添錦律師
被      告  乙○○
            丁○○
            丙○○
            甲○○
共      同
訴訟代理人  孔令則律師
複 代理 人  江松鶴律師
上列當事人間請求塗銷土地所有權移轉登記事件，本院於民國
95年7月13日言詞辯論終結，判決如下：
    主  文
被告乙○○、丁○○間就如附表一所示土地、建物於91年10月9
日所為夫妻贈與之債權行為、及於91年10月29日所為所有權移轉
之物權行為應予撤銷。
被告丁○○應將前項如附表一所示土地、建物所為之所有權移轉
登記塗銷。
被告丙○○、甲○○間就如附表二所示土地於92年9 月6 日所為
夫妻贈與之債權行為、及於92年9 月17日所為所有權移轉之物權
行為應予撤銷。
被告甲○○應將前項如附表二所示土地所為之所有權移轉登記塗
銷。
訴訟費用由被告乙○○、丁○○負擔四分之三，由被告丙○○、
甲○○負擔四分之一。
    事實及理由
一、按訴狀送達後，原告不得將原訴變更或追加他訴，但請求之
    基礎事實同一者、不甚礙被告之防禦及訴訟之終結者，不在
    此限，民事訴訟法第255 條第1 項第2 款、第7 款各定有明
    文。本件原告起訴時原請求：(一)被告乙○○與丁○○就如附
    表一所示不動產於民國91年10月9 日所為之夫妻贈與行為應
    予撤銷；及依該夫妻贈與行為，於91年10月29日所為之所有
    權移轉登記應予塗銷。(二)被告丙○○及甲○○就如附表二所
    示之不動產於92年9 月6 日所為之夫妻贈與行為應予撤銷；
    及依該夫妻贈與行為，於92年9 月17日所為之所有權移轉登
    記應予塗銷。嗣於訴訟繫屬中變更其聲明為：(一)被告乙○○
    、丁○○間就如附表一所示不動產於91年10月9 日所為夫妻
    贈與之債權行為、及於91年10月29日所為所有權移轉之物權
    行為應予撤銷；(二)被告丁○○應將前項如附表一所示不動產
    所為之所有權移轉登記塗銷；(三)被告丙○○、甲○○間就如
    附表二所示土地於92年9 月6 日所為夫妻贈與之債權行為、
    及於92年9 月17日所為所有權移轉之物權行為應予撤銷；(四)
    被告甲○○應將前項如附表二所示土地所為之所有權移轉登
    記塗銷。核其所為聲明之變更，所據以請求法院判決之基礎
    事實係屬同一，且不甚礙於被告之防禦及訴訟之終結，揆諸
    前揭法條之規定，應予准許。
二、原告起訴主張：
  (一)緣訴外人呂福文、呂旺森及被告乙○○於81年4 月27日提供
    土地與訴外人正泰建設股份有限公司（下稱正泰公司）合作
    興建房屋，嗣訴外人正泰公司、呂福文、呂旺森、被告乙○○與原告於82年10月30日簽訂協議書約定將正泰公司於前開
    合建契約之權利義務讓與原告。因呂福文於84年4 月20日死
    亡，其有關前揭合建契約之權利義務應由其繼承人即被告乙○○、丙○○及訴外人呂金城、呂榮芳、呂旺森、呂欣庭、
    呂阿罕共同繼承。嗣原告依前開合建契約關係對被告乙○○
    、丙○○取得保證金債權（新臺幣（下同）36,851,549元及
    自88年1 月30日起之遲延利息債權）、和代墊土地增值稅款
    債權（10,664,894元及自89年3 月20日起之遲延利息債權）
    。因被告乙○○、丙○○及前述其餘繼承人否認前開債務，
    原告乃對渠2 人及前述其餘繼承人提起民事訴訟（本院87年
    度重訴字第237 號、88年度重訴字第27號），詎被告丙○○
    、乙○○於前開訴訟繫屬中，意圖脫產，被告乙○○於91年
    10月9 日將如附表一所示之不動產贈與其妻即被告丁○○，
    再於91年10月29日將如附表一所示之不動產所有權移轉登記
    予被告丁○○；被告丙○○則於92年9 月6 日將如附表二所
    示之土地贈與其妻即被告甲○○，再於92年9 月17日將如附
    表二所示之土地所有權移轉登記予被告甲○○，被告上開贈
    與行為，已損害原告債權，致原告上開保證金債權及代墊土
    地增值稅債權，迄今無法受償，爰依民法第244 條第1 項之
    規定提起本訴。
  (二)並聲明：如主文1、2、3、4項所示。
三、被告抗辯：
  (一)被告乙○○因早應允將其受分配之不動產贈與其妻即被告丁○○，乃於91年10月29日將如附表一所示房地移轉登記予被
    告丁○○，此為人之常情，而於贈與後被告乙○○名下尚餘
    有房屋土地，足供清償原告債務，故被告乙○○之贈與行為
    並未侵害原告之債權。其次，被告丙○○早於與原告涉訟前
    ，即因向其妻即被告甲○○借貸而將其原有之房地設定抵押
    權予被告甲○○，嗣被告丙○○為求節稅，乃於92年9 月17
    日將如附表二所示土地以贈與為原因移轉登記予被告甲○○
    ，以抵銷原積欠之債務，而被告丙○○仍保有其餘其所有之
    房地，足供清償原告債務，此其所為之贈與行為亦未有害於
    原告之債權。
  (二)原告聲請本院以94年度執字第22936 號強制執行事件，對於
    被告乙○○、丙○○之財產為強制執行，計查封被告乙○○
    、丙○○及前述其餘繼承人之土地13筆及房屋17筆，上開土
    地建物經估價市價為203,865,539 元，其價值顯已超過原告
    之債權，足供清償原告債務，故被告間之贈與行為並未損害
    原告之權利，且事實上亦未生有害於債權人之結果。
  (三)並聲明：原告之訴駁回。
四、兩造不爭執之事實：
  (一)如附表一所示房屋、土地原為被告乙○○所有，於91年10月
    9 日贈與被告丁○○，並於91年10月29日完成所有權移轉登
    記。
  (二)如附表二所示土地原為被告丙○○所有，於92年9 月6 日贈
    與被告甲○○，並於92年9 月17日完成所有權移轉登記。
  (三)原告因前開合建契約關係，於被告乙○○、丙○○移轉如附
    表一、二所示房地之所有權予被告丁○○、甲○○以前，已
    對被告乙○○、丙○○及前述其餘繼承人呂金城、呂榮芳、
    呂旺森、呂欣庭、呂阿罕等人（渠與被告乙○○、丙○○為
    連帶債務人）取得保證金債權36,851,549元及自88年1 月30
    日起按年息5%計算之遲延利息債權、和代墊土地增值稅款債
    權10,664,894元及自89年3 月20日起按年息5%計算之遲延利
    息債權。
  (四)原告於本院94年度執字第22936 號強制執行事件，已查封連
    帶債務人即被告乙○○、丙○○、訴外人呂金城、呂榮芳、
    呂旺森、呂欣庭、呂阿罕如附表五所示之不動產，經鑑價該
    些不動產之市價約為203,865,539 元。而本件被告乙○○、
    丙○○為系爭如附表一、二所示房地之贈與行為時，其二人
    所賸之不動產，即為上開遭查封之房地中如附表三、四所示
    之不動產（見本院卷(二)95年7 月13日言詞辯論筆錄）。
五、兩造於本院95年2 月21日言詞辯論時，協議簡化爭點為：
    被告之贈與及移轉系爭不動產所有權之行為是否有害於原告
    之債權？
六、本院判斷：
  (一)按債務人所為之無償行為，有害及債權者，債權人得聲請法
    院撤銷之，民法第244 條第1 項定有明文。而債權人行使民
    法第244 條所規定之撤銷訴權，以債務人於行為時，明知有
    損害於債權人之權利，且事實上將發生有害於債權人之結果
    為要件，如果設定動產抵押權之系爭計程車16輛之價值，除
    該抵押權所擔保之債權額外，顯足以清償債務人所負其他一
    切債務，則設定抵押權既不發生有害債權人之結果，自仍不
    容債權人對該設定抵押權之行為行使撤銷訴權（最高法院67
    年台上字第1564號判例意旨參照）。又依最高法院42年台上
    字第323 號判例意旨，債權人依民法第244 條規定，撤銷債
    務人所為之無償行為，祇須具備下列之條件：(1)為債務人所
    為之法律行為；(2)其法律行為有害於債權人；(3)其法律行為
    係以財產權為目的，至於債務人之法律行為除有特別規定外
    ，無論為債權行為抑為物權行為，均非所問。本件被告乙○○、丙○○分別將如附表一、二所示之不動產贈與並將所有
    權移轉登記予被告丁○○、甲○○，渠所為係屬以移轉財產
    權為目的之法律行為至堪認定，而渠所為上開法律行為是否
    有害於債權人，依前開最高法院67年台上字第1564號判例意
    旨，應以債務人「行為時」為斷，亦即有害於債權之事實，
    須於行為時存在，苟於行為時債務人有其他足以清償債務之
    財產，縱日後債務人財產減少，仍不構成詐害行為。
  (二)又按連帶債務之債權人，得對於債務人中之一人或數人或其
    全體，同時或先後請求全部或一部之給付；連帶債務未全部
    履行前，全體債務人仍負連帶責任，民法第273 條定有明文
    。是連帶債務人對於債權人既應各負全部給付之責，則在債
    務未受清償前，連帶債務人中之一人所為之詐害行為，債權
    人自得對之依民法第244 條之規定撤銷之，至於其他連帶債
    務人有資力與否，在所不問。故連帶債務人之無償行為，是
    否損及債權人之債權，自應從該連帶債務人個人本身之財產
    資力為觀察，與其他連帶債務人是否有足夠資力清償無關。
    本件原告於本院94年度執字第22936 號強制執行事件，雖已
    查封連帶債務人（被告乙○○、丙○○、及訴外人呂金城、
    呂榮芳、呂旺森、呂欣庭、呂阿罕）等人如附表五所示之不
    動產，而經鑑價上開查封之不動產總市值約為203,865,539
    元，然揆諸前開說明，本件被告乙○○、丙○○所為之無償
    行為，是否損及原告之債權，應從渠於為本件贈與行為時，
    其2 人本身之財產，是否個別足敷清償原告全部連帶債務為
    斷，被告遽以上開原告所查封之全體連帶債務人的不動產經
    估價市值約為203,865,539 元，已超過原告之債權額，而辯
    稱被告乙○○、丙○○所為之無償行為並未損害原告之債權
    云云，自無可採。
  (三)經查，原告對被告乙○○、丙○○之前述保證金債權36,851
    ,549 元 及代墊土地增值稅款債權10,664,894元，若均加計
    至被告乙○○為贈與行為時（91年10月29日）之遲延利息，
    則原告前述保證金債權之遲延利息為6,762,259 元（36,851
    ,549 × (2+ 8/12) ×5% =6,762,259） 、前述土地增值稅
    款債權之遲延利息為1,375,771 元（10,664,894×(2+7/12)
    ×5% = 1,375,771），故合計於91年10月被告乙○○為贈與
    行為時，原告之債權總額應為55,654,473元（36,851,549+1
    0,664,894 +6,762,259 +1,375,771 =55,654,473） 。又本
    件被告乙○○、丙○○為系爭如附表一、二所示房地之贈與
    法律行為時，其二人除系爭贈與之房地外，所有賸餘之不動
    產即如附表三、四所示乙節，業據本院依職權調取被告乙○○於91、92年度、被告丙○○於92、93年度之稅務電子閘門
    財產所得調件明細表、本院94年度執字第22936 號執行卷宗
    核閱無訛，並有該些不動產登記謄本附卷可憑；而上開被告
    乙○○、丙○○所賸餘之不動產，其市價由閎宇不動產估價
    師事務所鑑價結果，乃各如附表三、四「鑑定市價」欄所示
    ，則總計附表三被告乙○○賸餘之不動產市價總值約為51,2
    26,845元；總計附表四被告丙○○賸餘之不動產市價總值約
    為31,418,685元。又依本院所查稅務電子閘門財產所得調件
    明細表之記載，被告乙○○、丙○○於91年、92年間雖尚持
    有部分股票，惟經原告以本院94年度執字第28924 號清償債
    務事件，就包括被告乙○○、丙○○在內之全部連帶債務人
    的股票、存款執行結果，原告僅受償1,061,170 元，其餘債
    權則未受償而由本院執行處發給債權憑證，此已據本院依職
    權調取本院94年度執字第28924 號卷宗核閱無訛。準此，足
    證前述被告乙○○、丙○○於為贈與系爭不動產之法律行為
    時，其2 人個別之財產均尚不足清償原告之上開債權總額
    55,654,473元，更遑論被告乙○○已於其為本件贈與前之88
    年8 月20日，將其所有如附表三編號1 之土地設定最高限額
    抵押權600 萬元予安泰商業銀行股份有限公司（註：安泰商
    業銀行股份有限公司已於本院94年度執字第22936 號強制執
    行事件中參與分配，此有其參與分配卷宗影本附卷可佐）；
    另被告丙○○已於其為本件贈與前之85年5 月16日，將其所
    有如附表四編號2 至7之 房地設定最高限額抵押權3,000 萬
    元予被告甲○○，則原告之前開債權可受償之金額，勢必因
    日後抵押權人行使抵押權而更形減少。據此，本件被告乙○○、丙○○分別將如附表一、二所示之不動產贈與並將所有
    權移轉登記予被告丁○○、甲○○時，渠2 人個別之賸餘財
    產既均不足以清償原告之上開債權，則被告間之上開無償贈
    與行為顯已損害於原告之債權。
七、綜上，被告乙○○、丙○○所為上開無償贈與之債權行為及
    移轉所有權之物權行為，確已害及原告之債權，從而，原告
    訴請撤銷被告間如主文1 、2 、3 、4 項所示之債權及物權
    行為，並請求被告丁○○、甲○○塗銷系爭不動產之所有權
    移轉登記，為有理由，應予准許。
八、結論：原告之訴為有理由，依民事訴訟法第78條、第85 條
    第1 項，判決如主文
中    華    民    國    95    年    7     月    27    日
                      民事第一庭    法  官  林曉芳
中    華    民    國    95    年    7     月    27    日
                                    書記官  葉菽芬
  附表一
┌──────────────────────────────────┐
│(一)土地                                                              │
├────────────┬─────┬───┬───┬───┬───┤
│土      地    坐      落│面    積  │權  利│所有權│贈  與│移轉登│
│                        │          │範  圍│登記名│日  期│記日期│
│                        │          │      │義人  │      │      │
├────────────┼─────┼───┼───┼───┼───┤
│桃園縣桃園市○○段第50地│9,172 平方│10萬分│丁○○│91年10│91年10│
│號                      │公尺      │之562 │      │月9日 │月29日│
├────────────┴─────┴───┴─┬─┴───┴───┘
│(二)建物                                          │
├───┬────┬───┬───┬───┬───┤
│      │        │權  利│所有權│贈  與│登  記│
│建  號│建物門牌│      │登記名│      │      │
│      │        │範  圍│義人  │日  期│日  期│
├───┼────┼───┼───┼───┼───┤
│ 2532 │桃園縣桃│全部  │丁○○│91年10│91年10│
│      │園市同德│      │      │月9日 │月29日│
│      │六街160 │      │      │      │      │
│      │號3樓   │      │      │      │      │
├───┼────┼───┼───┼───┼───┤
│ 2567 │桃園縣桃│全部  │丁○○│91年10│91年10│
│      │園市同德│      │      │月9日 │月29日│
│      │六街162 │      │      │      │      │
│      │號14樓  │      │      │      │      │
└───┴────┴───┴───┴───┴───┘
  附表二
┌──────────────────────────────────┐
│土地                                                                │
├────────────┬─────┬───┬───┬───┬───┤
│土      地    坐      落│面    積  │應  有│所有權│贈  與│移轉登│
│                        │          │部  分│登記名│日  期│記日期│
│                        │          │      │義人  │      │      │
├────────────┼─────┼───┼───┼───┼───┤
│桃園縣桃園市○○段第136 │295 平方公│全  部│甲○○│92年9 │92年9 │
│地號                    │尺        │      │      │月6 日│月17日│
└────────────┴─────┴───┴───┴───┴───┘
附表三：被告乙○○於贈與時所賸之不動產
┌─────────────────────────────────────┐
│ (一)土地                                                                   │
├──┬───────────┬──────┬───────────────┤
│編號│  土地地號            │權利範圍    │鑑定市價(新臺幣)              │
├──┼───────────┼──────┼───────────────┤
│ 1  │桃園縣桃園市○○段埔子│1/3         │1,943,977元                   │
│    │小段第0000-000地號    │            │(5,831,931×1/3 =1,943,977)   │
├──┼───────────┼──────┼───────────────┤
│ 2  │桃園縣桃園市○○段第  │1761/100000 │11,521,468元                  │
│    │50地號                │            │                              │
├──┼───────────┼──────┼───────────────┤
│ 3  │桃園縣桃園市○○段第  │3/16        │15,271,181元                  │
│    │109地號               │            │(81,446,300×3/16=15,271,181) │
├──┴───────────┴──────┴───────────────┤
│(二)建物                                                                    │
├──┬───────────┬──────┬───────────────┤
│編號│建物建號 (門牌號碼)   │權利範圍    │鑑定市價(新臺幣:元)           │
├──┼───────────┼──────┼───────────────┤
│ 4  │桃園縣桃園市○○段第69│3/16        │1,876,622元                   │
│    │建號                  │            │(10,008,651×3/16=1,876,622)  │
│    │(桃園市○○路1061號)  │            │                              │
├──┼───────────┼──────┼───────────────┤
│ 5  │桃園縣桃園市○○段埔子│1/3         │591,392元                     │
│    │小段第1629建號        │            │ (1,774,176×1/3=591,392)     │
│    │(桃園市○○路104號)   │            │                              │
├──┼───────────┼──────┼───────────────┤
│ 6  │桃園縣桃園市○○段埔子│1/3         │473,825元                     │
│    │小段第13112建號       │            │(1,421,476×1/3=473,825)      │
│    │(桃園市○○路104號增建│            │                              │
│    │ )                    │            │                              │
├──┼───────────┼──────┼───────────────┤
│ 7  │桃園縣桃園市○○段第  │全部        │3,964,282元                   │
│    │2557建號              │            │                              │
│    │(桃園市○○○街162號3 │            │                              │
│    │樓)                   │            │                              │
├──┼───────────┼──────┼───────────────┤
│ 8  │桃園縣桃園市○○段第  │全部        │7,490,968元                   │
│    │2568建號              │            │                              │
│    │(桃園市○○○街158巷8 │            │                              │
│    │號1樓)                │            │                              │
├──┼───────────┼──────┼───────────────┤
│ 9  │桃園市○○段第2569建號│全部        │4,334,901元                   │
│    │(桃園市○○○街158巷8 │            │                              │
│    │號2樓)                │            │                              │
├──┼───────────┼──────┼───────────────┤
│ 10 │桃園縣桃園市○○段第  │全部        │3,758,229元                   │
│    │2574建號              │            │                              │
│    │(桃園市○○○街158巷8 │            │                              │
│    │號13樓)               │            │                              │
├──┴───────────┴──────┴───────────────┤
│ 上述土地、建物之總市價合計約為51,226,845元                               │
└─────────────────────────────────────┘
附表四：被告丙○○於贈與時所賸之不動產
┌─────────────────────────────────────┐
│ (一)土地                                                                   │
├──┬───────────┬──────┬───────────────┤
│編號│  土地地號            │權利範圍    │鑑定市價(新臺幣)              │
├──┼───────────┼──────┼───────────────┤
│ 1  │桃園縣桃園市○○段第  │1/8         │10,180,788元                  │
│    │109地號               │            │ (81,446,300×1/8 =10,180,788)│
├──┼───────────┼──────┼───────────────┤
│ 2  │桃園縣桃園市○○段第  │2/3         │6,457,817元                   │
│    │135-1地號             │            │                              │
├──┼───────────┼──────┼───────────────┤
│ 3  │桃園縣桃園市○○段第  │131/300     │1,602,622元                   │
│    │122地號               │            │                              │
├──┼───────────┼──────┼───────────────┤
│ 4  │桃園縣桃園市○○段第  │175/300     │6,492,914元                   │
│    │125地號               │            │                              │
├──┼───────────┼──────┼───────────────┤
│ 5  │桃園縣桃園市○○段第  │全部        │3,309,130元                   │
│    │126地號               │            │                              │
├──┼───────────┼──────┼───────────────┤
│ 6  │桃園縣桃園市○○段第  │2/3         │2,005,533元                   │
│    │129-1地號             │            │                              │
├──┴───────────┴──────┴───────────────┤
│(二)建物                                                                    │
├──┬───────────┬──────┬───────────────┤
│編號│建物建號 (門牌號碼)   │權利範圍    │鑑定市價(新臺幣:元)           │
├──┼───────────┼──────┼───────────────┤
│ 7  │桃園縣桃園市○○段第10│全部        │ 118,800元                    │
│    │建號                  │            │                              │
│    │(桃園市○○路758巷500 │            │                              │
│    │弄76號)               │            │                              │
├──┼───────────┼──────┼───────────────┤
│ 8  │桃園縣桃園市○○段第69│1/8         │1,251,081元                   │
│    │建號                  │            │(10,008,651×1/8=1,251,081)   │
│    │(桃園市○○路1061號)  │            │                              │
├──┴───────────┴──────┴───────────────┤
│ 上述土地、建物之總市價合計約為31,418,685元                               │
└─────────────────────────────────────┘
以上正本係照原本作成
如對本判決上訴，須於判決送達後20日內向本院提出上訴狀


司法院資訊處製作；財團法人民間司法改革基金會備份。
